臺灣高等法院高雄分院刑事判決　　　　　　　　　九十一年度上易字第一一三五號
　　　上訴人　即
　　　自　訴　人　丙○○
　　　被　　　告　己○○
　　　被　　　告　甲○○
　　　被　　　告　丁○○
　　　被　　　告　乙○○
　　　被　　　告　戊○○
右上訴人因被告等詐欺案件，不服臺灣屏東地方法院九十一年度自字第一八號中華民
國九十一年六月二十七日第一審判決，提起上訴，本院判決如左：
      主      文
上訴駁回。
      理      由
一、自訴意旨略以：被告己○○與被告甲○○係夫妻，自訴人丙○○與被告甲○○以
    前為同事關係，兩家時有往來，被告己○○、甲○○夫婦於民國八十四年、八十
    五年間，以其子即被告丁○○、乙○○做生意需要資金為由，向自訴人丙○○借
    款，先於八十四年八月二十日向自訴人借款新台幣（下同）六十三萬元，約定利
    息為每半年支付四萬二千元，又於八十四年九月十三日向自訴人丙○○借款六十
    二萬元，約定利息為每半年三萬八千元，另於八十五年七月十二日向自訴人丙○○借款一百五十萬元，約定利息為每半年支付十二萬元。上開借款均係由被告己○○、甲○○出面向自訴人借款，而由被告丁○○、乙○○向自訴人丙○○拿錢
    ，而被告丁○○於八十八年三月十八日轉帳五十萬元至自訴人丙○○郵局帳戶後
    ，即未再支付自訴人丙○○利息，嗣於八十九年九月間，被告戊○○告知自訴人
    丙○○被告丁○○之公司業已倒閉，且被告己○○與被告甲○○之房子亦被法院
    查封等情，其後被告甲○○又自九十年九月起，每月十日支付一萬元，惟被告甲○○僅支付至九十一年二月間，即未再支付，自訴人丙○○遂向屏東市公所申請
    調解，惟被告己○○等人均拒絕調解，因認被告己○○、甲○○、丁○○、乙○○、戊○○涉有刑法第三百三十九條第一項之詐欺取財罪嫌云云。
二、按犯罪事實應依證據認定之，無證據不得推定其犯罪事實；次按不能證明被告犯
    罪者，應諭知無罪之判決，刑事訴訟法第一百五十四條、第三百零一條第一項分
    別定有明文。又按刑法第三百三十九條第一項詐欺罪之成立，以意圖為自己或第
    三人不法所有，以詐術使人將本人或第三人之物交付為要件，所謂以詐術使人交
    付，必須被詐欺人因其詐術而陷於錯誤，若其所用方法，不能認為詐術，亦不致
    使人陷於錯誤，即不構成該罪，此亦有最高法院四十六年台上字第二六０號判例
    可資參照。至於債務人於債之關係成立後，如有未依債之本旨履行民事債務之情
    形，在一般社會經驗上可能之原因甚多，縱令是出於惡意不為履行，苟無足以證
    明其在債之關係發生時，自始即具有不法所有意圖之積極證據，亦僅能令負民事
    之遲延給付責任，依刑事訴訟法第一百五十四條之規定，尚不得據此債信違反之
    客觀事態，而推定債務人原有詐欺取財或詐欺得利之犯意。
三、本件自訴人認為被告己○○、甲○○、丁○○、乙○○、戊○○涉有詐欺取財犯
    行，係以被告己○○、甲○○、丁○○、乙○○、戊○○自八十八年三月十八日
    之後即未再支付利息，且未償還借款為其所憑之論罪依據。
四、被告己○○、甲○○、乙○○經本院合法傳喚均未到庭，訊據被告丁○○、戊○○均堅決否認有何詐欺犯行，被告丁○○辯稱：我有向自訴人借錢，是我父母出
    面借錢給我做生意，從八十一年開始借，我都有在繳利息給自訴人，付了七、八
    年的利息，後來我因為生意失敗，才無錢繼續繳利息，希望自訴人給我時間，我
    會慢慢償還他，本件與我父母及兄弟都沒有關係等語；被告戊○○辯稱：我沒有
    向自訴人借錢，這件事跟我無關，從頭到尾我都不知情等語。被告甲○○、乙○○於原審亦均否認有詐欺犯行，被告甲○○辯稱：我是出面向自訴人說借錢的事
    ，但是錢我沒有經手等語；被告乙○○辯稱：有向自訴人借錢，是我父母出面借
    錢，借錢給我們做生意，從八十一年開始借，利息如自訴人所說，我們都有在繳
    利息，後來因為生意失敗，才無錢繳利息等語。
五、經查：
（一）被告丁○○、乙○○兄弟自八十一年起先後三次，由被告己○○、甲○○出面
      先向自訴人丙○○商談借款之事宜，再由被告丁○○、乙○○直接向自訴人拿
      錢，而被告丁○○、乙○○亦支付上開借款之利息至八十八年三月十八日之事
      實，業據自訴人於原審調查時及被告甲○○、丁○○、乙○○於原審審理時供
      承明確（見原審卷第十七頁、第三十四頁），自訴人丙○○雖於原審審理時指
      訴被告等人係自八十四年開始借款，惟被告丁○○於原審審理時所提出之借款
      及利息支付明細，其上記載六十三萬元及六十二萬元之借款日分別為八十一年
      八月二十日、八十一年九月十三日，並記載各次支付利息之時間及金額，而自
      訴人自承該張明細上所書寫之字跡為其本人之字跡無誤（見原審卷第三十六頁
      ），可見被告丁○○所辯係自八十一年起向自訴人借款，應堪採信，則被告丁○○、乙○○借款之時，有無自訴人所指之為自己不法所有之詐欺主觀犯意，
      即非無疑。
（二）又被告丁○○繳付利息至八十八年三月十八日一節，亦為自訴人於原審調查時
      所肯認（見原審卷第十七頁），若被告己○○、甲○○、丁○○、乙○○於借
      款之初，即有為自己不法所有之詐欺意圖，大可於取得借款後避不見面，無需
      支付自訴人長達七年之高額利息，益徵被告己○○、甲○○、丁○○、乙○○
      主觀上無詐欺之故意及不法所有之意圖。再依自訴人所述之事實，並未見被告
      己○○、甲○○、丁○○、乙○○有何具體施用詐術，致自訴人陷於錯誤之行
      為，自訴人以被告己○○、甲○○、丁○○、乙○○延不清償債務，即認被告
      己○○、甲○○、丁○○、乙○○之行為該當刑法之詐欺罪嫌，實有誤會。
（三）至被告戊○○既未出面向自訴人借款，亦未經手上開借款，自無為自己不法所
      有之詐欺主觀犯意及施用詐術使自訴人陷於錯誤之行為可言。
（四）綜上所述，自訴人既係基於與被告己○○、甲○○熟識關係，而借錢給被告己○○、甲○○、丁○○、乙○○做生意，則自無所謂陷於錯誤而交付金錢之情
      形發生，且被告丁○○、乙○○向自訴人所借得之上開款項確實有投資在生意
      上，且有按時繳納利息給自訴人，直至八十八年三月十八日為止，前後繳了七
      、八年，且查無其他積極證據足證被告有詐欺之犯意，自難單憑被告己○○、
      甲○○、丁○○、乙○○嗣後未繳付利息及清償借款而遽以認定被告己○○、
      甲○○、丁○○、乙○○自始有詐欺之故意，而以詐欺罪相繩。本件應屬民事
      債務不履行之民事糾葛，自應循民事途徑解決。此外，本院復查無其他積極確
      切證據足資證明被告己○○、甲○○、丁○○、乙○○、戊○○等人確有如自
      訴人所指之詐欺犯行，本件既不能證明被告等犯罪，揆之上開法條規定及判例
      意旨，自應諭知被告等均為無罪之判決。
六、原審以不能證明被告等無罪，而為被告等無罪之判決，於法並無不合。自訴人上
    訴，仍執前詞，指摘原判決不當，為無理由，應予駁回。
七、被告己○○、甲○○、乙○○均經合法傳喚無正當理由不到庭，爰不待其陳述，
    逕行判決。
據上論斷，應依刑事訴訟法第三百六十八條、第三百七十一條，判決如主文。
中    華    民    國      九十一      年      九      月     四   日
                              臺灣高等法院高雄分院刑事第二庭
                                  審判長法官  林正雄
                                        法官  黃仁松
                                        法官  黃壽燕
右正本證明與原本無異。
不得上訴。
                                  法院書記官  黃富美
中    華    民    國      九十一      年      九      月    四    日
